臺灣高等法院高雄分院民事判決　　　　109年度上易字第378號
上　訴　人　郭秀蘭　

訴訟代理人　梁凱富律師
被 上訴 人　鄭守家　
訴訟代理人　王偉儒　
　　　　　　蘇奕滔　
上列當事人間請求侵權行為損害賠償事件，上訴人對於中華民國
109 年9 月14日臺灣高雄地方法院109 年度訴字第603 號第一審
判決提起上訴，本院於民國110 年10月27日言詞辯論終結，判決
如下：
    主      文
上訴駁回。
第二審訴訟費用由上訴人負擔。
    事實及理由
一、上訴人主張：被上訴人於民國108 年5 月17日14時29分許，
    駕駛車號000-0000號自用小客車（下稱系爭汽車），沿高雄
    市鹽埕區大勇路由南往北方向行駛，於行至高雄市鹽埕區大
    勇路與新樂街口（下稱系爭路口）時，理應注意汽車行經無
    號誌之交岔路口時，應減速慢行，作隨時停車之準備，而依
    當時情形，又無不能注意之情事，竟疏於注意，超速駛入系
    爭路口，致撞擊當時沿新樂街由西往東方向行至系爭路口，
    由上訴人所騎乘車號000-000 號之輕型機車（下稱系爭機車
    ；上揭二車碰撞事故簡稱系爭事故），致上訴人受有右近端
    股骨骨折之傷害（下稱系爭傷害）。上訴人因系爭傷害，合
    計受有如附表所示之損害，爰依民法第184 條第1 項前段、
    第2 項、第191 條之2 、第193 條第1 項、第195 條第1 項
    規定，提起本訴，聲明：㈠被上訴人應給付上訴人1,278,57
    3 元，及自起訴狀繕本送達翌日起至清償日止，按週年利率
    5 ％計算之利息；㈡願供擔保，請准宣告假執行。
二、被上訴人則以：伊雖對於原審法院109 年度交簡字第166 號
    刑事判決認定之犯罪事實不爭執，惟並未超速，兩造過失比
    例應為上訴人70％，伊僅負30％之責任，另對於上訴人各項
    請求賠償答辯則如附表所示等語置辯，並聲明：㈠上訴人之
    訴及假執行之聲請均駁回；㈡如受不利判決，願供擔保請准
    宣告免為假執行。
三、原審判決被上訴人應給付上訴人353,003 元本息，並駁回上
    訴人其餘之訴。上訴人不服提起上訴，聲明：㈠原判決不利
    於上訴人部分廢棄；㈡上開廢棄部分，被上訴人應給付上訴
    人843,824 元，及自起訴狀繕本送達翌日即109 年2 月27日
    起至清償日止，按年息5 ％計算之利息。被上訴人則聲明：
    上訴駁回（至被上訴人原審敗訴部分，未據上訴已告確定，
    茲不贅述）。
四、兩造不爭執事項：
  ㈠被上訴人於108 年5 月17日14時29分許，駕駛系爭汽車，沿
    高雄市鹽埕區大勇路由南往北方向行駛，於行至系爭路口時
    ，理應注意汽車行經無號誌之交岔路口時，應減速慢行，作
    隨時停車之準備，而依當時情形，又無不能注意之情事，竟
    疏於注意，貿然進入該交岔路口。適上訴人騎乘系爭機車，
    沿新樂街由西往東方向行至系爭路口，亦未注意汽車行駛至
    無號誌或號誌故障而無交通指揮人員指揮之交岔路口，未設
    標誌、標線或號誌劃分幹、支線道，車道數相同且同為直行
    車或轉彎車者，左方車應暫停讓右方車先行，而未暫停讓同
    為直行車之被上訴人先行，即進入該交岔路口，二車因而於
    該交岔路口發生碰撞，上訴人並受有系爭傷害。
  ㈡被上訴人因系爭事故致上訴人受有系爭傷害，經原審法院刑
    事庭以109 年度交簡字第166 號判決被上訴人犯過失傷害罪
    ，處拘役25日確定。
  ㈢上訴人因系爭傷害支出醫療費用79,816元、營養品費用9,64
    0 元、雜費2,701 元、交通費用8,050 元（附表編號1 、3
    至5 ）。
  ㈣上訴人因系爭傷害需要專人看護2 個月加計住院期間8 日，
    共68日，看護費用以每日2,200 元計算，共149,600 元。
  ㈤上訴人原任職小西門自助餐館，每月工資28,500元。
  ㈥上訴人國小畢業，任職小西門自助餐館擔任炒菜及洗碗工作
    ；被上訴人國小畢業，已退休。兩造之財產狀況如稅務電子
    閘門調件所得明細表所示。
  ㈦上訴人無駕駛執照。
五、本件爭點：上訴人提起上訴，兩造僅就系爭事故過失之有無
    及過失比例、上訴人需看護之時間，以及上訴人所受工作損
    失之部分有所爭執（見本院卷第289 頁），故本件爭點為：
  ㈠兩造就系爭事故發生，有無過失？比例為何？
  ㈡上訴人自109 年10月20日有無專人照顧之必要？另半日照護
    及鐘點照護員之費用應以若干為當？
  ㈢上訴人因系爭傷害無法工作之日數若干？
六、本院之判斷：
  ㈠兩造就系爭事故發生，有無過失？比例為何？
  ⒈按當事人主張有利於己之事實者，就其事實有舉證之責任。
    民事訴訟法第277 條前段定有明文。次按，行車速度，依速
    限標誌或標線之規定，無速限標誌或標線者，應依下列規定
    ：二、行經設有彎道、坡路、狹路、狹橋、隧道、學校、醫
    院標誌之路段、道路施工路段、泥濘或積水道路、無號誌之
    交岔路口及其他人車擁擠處所，或因雨霧致視線不清或道路
    發生臨時障礙，均應減速慢行，作隨時停車之準備。又汽車
    行駛至交岔路口，其行進、轉彎，應依下列規定：二、行至
    無號誌或號誌故障而無交通指揮人員指揮之交岔路口，支線
    道車應暫停讓幹線道車先行。未設標誌、標線或號誌劃分幹
    、支線道者，少線道車應暫停讓多線道車先行；車道數相同
    時，轉彎車應暫停讓直行車先行；同為直行車或轉彎車者，
    左方車應暫停讓右方車先行。但在交通壅塞時，應於停止線
    前暫停與他方雙向車輛互為禮讓，交互輪流行駛。道路交通
    安全規則第93條第1 項第2 款、第102 條第1 項第2 款亦分
    別著有明文。
  ⒉經查：
  ⑴系爭路口為無號誌路口，且附近東西向之新樂街及南北向之
    大勇路，均未繪設車道線及快慢道分隔線乙節，有道路交通
    事故現場圖、道路交通事故調查報告表可證（見警卷第13、
    14頁）。被上訴人於系爭事故發生前，係駕駛系爭汽車，沿
    高雄市鹽埕區大勇路由南往北方向行駛，惟未減速即進入系
    爭路口，上訴人則騎乘系爭機車，沿新樂街由西往東方向行
    至系爭路口，未暫停讓右方直行車之被上訴人先行，為兩造
    所不爭執（見不爭執事項㈠）。是兩造行經無號誌之系爭路
    口，被上訴人既未減速以為隨時停車之準備，又依現場照片
    所示，系爭路口四週分別為騎樓及人行道而無遮蔽物（見警
    卷第24頁），另當時天候晴，日間自然光線（見警卷第14頁
    ），衡情兩造自均應能發現對造欲進入系爭路口，然均未注
    意此一車前狀況，並採取必要之措施以免系爭事故發生，且
    上訴人在能發現右側被上訴人所駕駛系爭汽車欲進入系爭路
    口，因系爭路口無人指揮，應禮讓其右方之被上訴人先行，
    上訴人亦未為之，逕予通過系爭路口，致生系爭事故，應可
    認兩造就系爭事故之發生，俱有過失。至上訴人雖主張上開
    道路交通安全規則第102 條第1 項第2 款之規定不符交通安
    全之學理而應予修法，然交通安全規則之訂定，本即係為分
    配參與交通活動之人路權歸屬，前開道路交通安全規則規定
    於未修正前，兩造本有遵守之義務，上訴人於發現右側被上
    訴人所駕駛之系爭汽車欲進入系爭路口，被上訴人有優先路
    權，如上訴人予以禮讓，當不致發生系爭事故，自有可歸責
    之事由存在。是上訴人此部分之主張，無從為其有利認定之
    處。
  ⑵上訴人雖主張系爭機車遭撞擊後倒地被拖行至大勇路北側，
    偏離原所行駛新樂街向東之方向，可知上訴人係先行駛入系
    爭路口，而係被上訴人疏未注意車前狀況才發生系爭事故，
    應負全部或主要肇事責任云云。然本件既係系爭汽車與系爭
    機車於行進中發生碰撞，基於慣性原理，質量較重而動能較
    大之系爭汽車於碰撞後持續向前推進一小段距離，並推擠系
    爭機車向前移動，乃屬當然。另由上開道路事故現場圖所示
    ，系爭汽車最終停放位置，距離新樂街至系爭路口之距離，
    車尾及車首分別為0.9 公尺及1.2 公尺，系爭路口大勇路路
    寬為5.4 公尺，足認上訴人剛自新樂街進入系爭路口即遭系
    爭汽車碰撞，所稱早於被上訴人駛入系爭路口，為不可採。
  ⑶上訴人再稱被上訴人於系爭事故發生時超速云云。惟此為被
    上訴人所否認，則就此有利之事實，上訴人自應負舉證之責
    ，然並未舉證，且觀之卷附監視器畫面翻拍照片，該監視器
    角度攝得之被上訴人行向最早畫面已是兩車撞擊後，系爭機
    車倒地而未攝得兩車撞擊之經過及撞擊前系爭汽車行進狀態
    ，有翻拍照片存卷可查（見警卷第23頁），是上訴人主張依
    監視器畫面可看出被上訴人超越該路段速限時速30公里云云
    ，尚屬無據。佐以系爭機車遭撞擊後僅右側車殼破損，其餘
    車體未有嚴重毀壞，有照片可憑（見警卷第27頁），縱系爭
    汽車之商標脫落，然尚難以此認系爭汽車係以高速撞擊系爭
    機車，上訴人此部分之主張，即無足取。
  ⒊綜上，兩造就系爭事故之發生，認均有過失，本院審酌兩造
    上揭過失及違規情節、路權歸屬等一切情狀，認系爭事故之
    發生，上訴人應負60％、被上訴人應負40％責任，始為公允
    。
  ㈡上訴人自109 年10月20日有無專人照顧之必要？另半日照護
    及鐘點照護員之費用應以若干為當？
  ⒈按不法侵害他人之身體或健康者，對於被害人因此喪失或減
    少勞動能力或增加生活上之需要時，應負損害賠償責任，民
    法第193 條前段定有明文。
  ⒉上訴人雖主張其自109 年10月21日起，仍有受看護而有僱用
    鐘點照護員之必要云云，惟此為被上人所否認，上訴人就此
    有利之事實，自應負舉證之責。經查：
  ⑴上訴人雖提出高雄醫學大學附設中和紀念醫院（下稱高醫）
    及新高醫院診斷證明書為憑。惟依高醫診斷證明書醫師囑言
    記載：「該員（上訴人）…於108 年5 月17日住院，接受復
    位固定手術治療，建議近端股骨髓內釘使用，需助行器和輪
    椅使用，於108 年5 月24日出院，右下肢禁負重，宜休養3
    個月，需專人照護兩個月，於108 年5 月2 日至108 年6 月
    20日共門診3 次，需門診持續追蹤復健治療」；另新高醫院
    108 年6 月11日、109 年1 月20日診斷證明書醫師囑言則均
    記載：「病患（上訴人）因上述病情於高醫附設醫院手術後
    ，轉本院繼續住院照護及復健治療，本院住院期間自民國10
    8 年5 月24日至民國108 年6 月6 日；病患術後至今日常生
    活及行動不便，需專人協助照護；建議宜繼續復健約三個月
    。」有該等診斷證明書可稽（見原審卷第159 至161 頁）。
  ⑵因新高醫院上開診斷證明書就需專人照顧之期間不明，經原
    審再向新高醫院函詢，新高醫院函覆稱：需專人協助照護期
    間係指手術當日即108 年5 月18日（函文應係誤載為8 日）
    起至第二份診斷證明開立日即109 年1 月20日止，相當於手
    術之後約8 個半月期間，由於上訴人109 年1 月20日之後未
    再至本院門診或復健治療，無從判定其109 年1 月20日後之
    身體功能狀況及照護需求；需專人協助照護原因係右股骨轉
    子間骨折行鋼釘內固定手術後，因右下肢之疼痛、肌力不足
    、無法正常承重等原因，造成自身執行日常生活穿脫衣物、
    如廁、沐浴、轉位與移動能力受限，故仍需他人協助，惟此
    生活起居之協助亦可由家人或共同居住者提供，未必需要另
    外聘請專業看護為之等語，有新高醫院109 年7 月10日新高
    管字第1090048 號函可稽（見原審卷第239 至241 頁）。上
    訴人於109 年1 月20日至新高醫院求診並請求開立診斷證明
    書時，該院醫師依看診當時上訴人身體狀況，認定需專人看
    護之時間僅至該日為止，自屬可採。
  ⑶況本院向高醫函詢結果，上訴人於108 年12月26日在骨科門
    診就醫，影像檢查骨折癒合良好，可完全負重，且可使用助
    行器行走，因108 年12月26日至110 年2 月4 日間，未再回
    診就醫，故難以判斷109 年1 月20日後是否需他人看護、需
    看護之期間、是否尚需復健治療等，有高醫110 年4 月15日
    高醫附法字第1100101446號函可憑（見本院卷第231 頁）。
    審酌上訴人於108 年12月26日就診時，骨折已癒合而可完全
    負重，且可使用助行器自行活動，且上訴人未為其他舉證，
    難認於自109 年1 月20日後猶有需他人看護之必要。
  ⑷綜上，堪認上訴人因系爭事故所受系爭傷害，而需專人協助
    照護期間，應自108 年5 月18日起至109 年1 月20日止共計
    248 日。
  ⒊就半日照護及鐘點照護員費用數額部分，上訴人雖提出第三
    方照顧服務媒合平台全台各地區台灣籍看護費用行情網路列
    印資料，主張鐘點看護至少應以每小時180 元計算（見本院
    卷第135 頁）。然經本院向高雄市照顧服務員職業工會函查
    之結果，據該會函覆：看護工作收費並無統一標準，目前一
    般收費通則薪資行情24小時（即相當於全日）為2,400 元，
    12小時（即相當於半日）為1,200 元，鐘點每小時為100 元
    ，有該會110 年5 月12日高市服字第110060號函可稽（見本
    院卷第263 頁）。審酌上揭上訴人所提網路列印資料，並未
    提供其統計薪資之依據，且該平台亦接受一般人至該平台註
    冊成為服務者，並可自訂價錢，其資料來源應不若高雄市照
    顧服務員職業工會以其會員所得計算薪資行為為準確，是自
    應以上開高雄市照顧服務員職業工會所函覆之數額為計算基
    準，較為妥適。然因兩造已合意看護費用以每日2,200 元計
    算（見不爭執事項㈣），本院自應受拘束，是看護費用全日
    以2,200 元計算，至半日及鐘點費用，則以高雄市照顧服務
    員職業工會函覆之半日1,200 元、每小時100 元為當。
  ⒋上訴人需受看護之日數既應為248 日，而上訴人主張需受專
    人照護之狀況則詳如附表編號2 所示，即全日照顧60日（附
    表編號2 ①），半日照顧員90日（附表編號2 ②），合計未
    逾上開日數，為有理由。然就鐘點照護員之部分，上訴人既
    主張每日僅需2 小時，則於98日之範圍內，為有理由（即24
    8 日-60 日-90 日＝98日），是因有看護需求而增加生活上
    支出之數額，應為259,600 元【計算式：2,200 ×60+1,200
    ×90+100×2 ×98＝259,600 】，逾上揭金額之部分，為無
    理由。
  ㈢上訴人因系爭傷害無法工作之日數若干？
  ⒈按不法侵害他人之身體或健康者，對於被害人因此喪失或減
    少勞動能力或增加生活上之需要時，應負損害賠償責任，民
    法第193 條前段定有明文。
  ⒉上訴人主張因系爭傷害無法工作，醫師口頭建議因上訴人79
    歲承受髖骨傳統手術，身體以無法恢復原來體魄，若固定金
    屬物移位突出，則需重新再做一次手術，宜休養2 年，受有
    不能工作之損失684,000 元等情，並提出薪資袋、上開診斷
    證明書為證。然原審就此向新高醫院函詢，據回覆稱：依上
    訴人傷勢及109 年1 月20日於本院最後一次就診，當時為手
    術後8 個半月左右，可持助行器緩慢步行但仍有右腿痠痛、
    無法久站或正常負重、無法蹲下或站起、上下樓梯仍感困難
    等現象，及其受傷前工作性質係於餐廳從炒菜、洗碗等，屬
    須久站、頻繁走動、提重物或蹲下站起等下肢負荷較重之工
    作推斷，其無法回復原本工作之期間約自受傷起至手術後1
    年左右，即術後8 個半月109 年1 月20日時其右下肢之狀況
    ，再加上3 個月之下肢肌力/ 肌耐力訓練，較之一般股骨轉
    子間骨折內固定術後之恢復時程，並考量上訴人之年齡，上
    述復原進程尚屬合理等語，有前開新高醫院函文可稽（見原
    審卷第241 頁）。而本院向高醫函詢之結果，高醫則認上訴
    人不能工作之期間，僅為108 年5 月17日至同年12月26日，
    有上開高醫函文可憑（見本院卷第231 頁）。本院審酌新高
    醫院尚斟酌上訴人需復健之可能時程，其上揭回覆應較貼近
    於真實，堪認上訴人因系爭傷害致宜休養、不宜工作之時間
    約為1 年。復因被上訴人並不爭執上訴人原受領薪資為每月
    28,500元，則上訴人得請求被上訴人賠償不能工作之損失應
    為342,000 元（計算式：28,500x12=342,000 ），逾此範圍
    之請求，即乏依據，應予駁回。
  ㈣綜上，上訴人可請求之看護費用應為259,600 元，所受不能
    工作損失為342,000 元，加計一審判命被上訴人給付而未據
    上訴已經確定之附表編號1 醫療費用79,816元、附表編號3
    、4 之營養品費用及雜費12,341元、附表編號5 交通費用8,
    050 元、附表編號7 之精神慰撫金180,000 元，合計即為88
    1,807 元（計算式：79,816＋259,600 ＋12,341＋8,050 ＋
    342,000 ＋180,000 ＝881,807 ）。按被害人與有過失者，
    法院得減輕其賠償金額，或免除之，民法第217 條第1 項定
    有明文。兩造就系爭事故既均有過失，自有上開過失相抵法
    則之適用，而上訴人就系爭事故應負60% 之過失責任，被上
    訴人負40% 之過失責任，已如前述，經過失相抵後，被上訴
    人應賠償上訴人之金額為352,723 元（881,807 ×40% ＝35
    2,722.8 元，元以下四捨五入）。
七、綜上所述，被上訴人依侵權行為之法律關係，請求上訴人應
    給付被上訴人352,723 元，及自107 年8 月15日起至清償日
    止，按年息5%計算之利息，為有理由，應予准許，逾此部分
    之請求，為無理由。原審判准上訴人於355,003 元之請求範
    圍內為有理由，而駁回上訴人其餘之請求，因未據被上訴人
    上訴而告確定，是就上開不應許部分，為上訴人敗訴之判決
    ，核無不合，上訴人上訴論旨執以指摘原判決就不利於己部
    分為不當，求予廢棄，均無理由，應予駁回。又本件事證已
    臻明確，兩造其餘攻擊防禦方法及舉證，核與判決結果並無
    影響，爰不逐予論述；另按保險人依本法規定所為之保險給
    付，視為被保險人損害賠償金額之一部分，被保險人受賠償
    請求時，得扣除之，強制汽車責任保險法第32條定有明文。
    被上訴人雖於本院審理期間即110 年3 月10日領取強制汽車
    責任保險理賠金80,380元，有上訴人存摺在卷可稽（見本院
    卷第311-1 頁），然因上訴人上開所請領之保險給付，係於
    被上訴人於一審敗訴確定後始請領取得，原審未及扣除，此
    部分應屬上訴人對被上訴人取得執行名義後有消滅部分請求
    之事由，兩造如於日後強制執行之際有所爭執，應另以債務
    人異議之訴決之，均附此敘明。
八、據上論結，本件上訴為無理由，依民事訴訟法第449 條第1
    項、第78條，判決如主文。
中    華    民    國   110    年    11    月    17    日
                            民事第二庭
                                審判長法  官  黃國川
                                      法  官  何佩陵
                                      法  官  李怡諄
以上正本證明與原本無異。
本件不得上訴。
中    華    民    國   110    年    11    月    17    日
                                      書記官  郭蘭蕙
附表：
┌──┬─────────────────┬───────────────┐
│編號│上訴人請求賠償之項目及金額        │被上訴人之答辯                │
├──┼─────────────────┼───────────────┤
│ 1  │醫療費用79,816元：                │不爭執（原審卷第36頁）。      │
│    │因治療系爭傷害支出醫療費用79,816元│                              │
│    │。                                │                              │
├──┼─────────────────┼───────────────┤
│ 2  │看護費用315,000元：               │對於上訴人主張需要專人看護2 個│
│    │①全日照護員每日2,200元、60日共計 │月，加計住院期間8 日，共68日，│
│    │  132,000元：108年5月17日住院至同 │看護費用以每日2,200 元計算，共│
│    │  年6月6日供住院21日，出院後7月份 │149,600 元部分不爭執，其餘均爭│
│    │  在家臥床無法自理需專人協扶至廁所│執（原審卷第36頁）。          │
│    │  大小便。                        │                              │
│    │②半日照護員每半日1,200元、90日（ │                              │
│    │  108年8至10月）共計108,000元：協 │                              │
│    │  助上訴人至廁所大小便及準備午餐。│                              │
│    │③鐘點照護員每日2小時500元、150日 │                              │
│    │  （108年11月至109年3月）共計75,00│                              │
│    │  0 元：因上訴人家人均在工作，中午│                              │
│    │  照護員協助料理午餐及採購上訴人所│                              │
│    │  需品，因上訴人受傷之腿部無法支撐│                              │
│    │  身重量及久站而需照護。          │                              │
├──┼─────────────────┼───────────────┤
│ 3  │營養品費用9,640元：               │不爭執（原審卷第262 至263 頁）│
│    │因上訴人年事已高，手術過程輸血4袋 │。                            │
│    │醫師建議補充優質牛奶等，支出費用共│                              │
│    │計9,640 元（原審卷第203 頁）。    │                              │
├──┼─────────────────┼───────────────┤
│ 4  │雜費2,701元：                     │不爭執（原審卷第262 至263 頁）│
│    │上訴人因系爭傷害支出助行器、尿布等│。                            │
│    │用共計2,701 元（原審卷第203 頁）。│                              │
├──┼─────────────────┼───────────────┤
│ 5  │交通費用8,050元：                 │不爭執（原審卷第258頁）。     │
│    │因系爭傷害不良於行，醫院門診、復健│                              │
│    │往返共支出交通費用8,050 元（原審卷│                              │
│    │第203 頁）。                      │                              │
├──┼─────────────────┼───────────────┤
│ 6  │工作損失684,000元：               │對於上訴人主張原任職小西門自助│
│    │上訴人原任職小西門自助餐館，每月工│館，每月工資28,500元乙節，不爭│
│    │28,500元，因系爭傷害無法工作，醫師│執，其餘爭執（原審卷第36、261 │
│    │口頭建議因上訴人79歲承受髖骨傳統手│頁）。                        │
│    │，身體以無法恢復原來體魄，若固定金│                              │
│    │屬物移位突出，則需重新再做一次手術│                              │
│    │，宜休養2年，合計損失工資收入684,0│                              │
│    │00元。                            │                              │
├──┼─────────────────┼───────────────┤
│ 9  │精神慰撫金180,000元。             │爭執，請求金額過高（原審卷第6 │
│    │                                  │頁）。                        │
└──┴─────────────────┴───────────────┘